臺灣高等法院刑事判決　　　　　　 94年度上更(一)字第291號
上　訴　人
即　被　告　丙○○
指定辯護人　本院公設辯護人王永炫
上列上訴人因毒品危害防制條例案件，不服臺灣桃園地方法院89
年度訴字第59號，中華民國89年10月31日第一審判決（起訴案號
：臺灣桃園地方法院檢察署88年度偵字第18186 號），提起上訴
，判決後經最高法院發回更審，本院判決如下：
    主  文
原判決撤銷。
丙○○無罪
    理  由
一、公訴意旨略以：被告丙○○與綽號阿福之男子共同基於概括
    之犯意，於民國88年間，連續在不詳地點販賣第二級毒品安
    非他命與代號旺、小妹、志強等吸食者，嗣於同年12月6 日
    11 時30分許，始在桃園縣中壢市○○街21號2樓住處內為警
    查獲，並扣得二人所有之安非他命11包計重250.2 公克、電
    子秤1只、研磨器1只、計算機1臺、分裝用空袋730個、帳冊
    1本、販賣所得現金新台幣（以下同）44萬3千元、支票2 張
    ，因認被告涉有毒品危害防制條例第4條第2項共同販賣第二
    級毒品安非他命之罪嫌（起訴書誤植為同條例第4條第1項）
    。
二、訊據被告丙○○堅決否認有何共同販賣第二級毒品安非他命
    之犯行，辯稱：伊並未「販賣」（賣出）第二級毒品安非他
    命，亦無「販入」第二級毒品安非他命，至於扣案之安非他
    命11包計重250.2公克、電子秤1只、研磨器1只、計算機1臺
    、分裝用空袋730個、帳冊1本、販賣所得現金44萬3 千元、
    支票2 張，非在伊之房間找到，是在「阿福」的房間找到，
    關於中壢市○○街21號2 樓住處，是伊女友乙○○所承租的
    ，共有4個房間，1個為伊與乙○○使用，1個「阿福」用，2
    間空著，警察查獲的安非他命處是「阿福」的房間在使用。
    「阿福」是乙○○分租出去的，因為「阿福」不在，警察就
    說是伊的，警察來查時，證人甲○在阿福房間內睡覺，被查
    到之毒品不是伊的，與伊無關。另查扣之帳冊因玩十三支牌
    ，要記帳輸贏記錄，才會有伊筆跡，伊並未販毒等語，並舉
    證人甲○、乙○○證明確有「阿福」其人。
三、公訴人認被告丙○○涉有上開販賣（賣出）第二級毒品安非
    他命之犯行，無非係以被告不否認持有前開毒品、販毒工具
    、帳冊及鉅額現金為警查獲，且扣案之帳冊係渠所登載之事
    實、扣案之安非他命數量250.2 公克，顯已超過個人施用之
    量、被告同時持有電子秤、大批分裝袋等分裝工具及鉅額現
    金等事證為其主要論據。
四、按被告未經審判證明有罪確定前，推定其為無罪；又犯罪事
    實應依證據認定之，無證據不得認定犯罪事實；又不能證明
    被告犯罪者，應諭知無罪之判決，刑事訴訟法第154條第1項
    、第2項及第301條第1 項分別定有明文。又事實之認定，應
    憑證據，如未能發現相當證據，或證據不足以證明，自不能
    以推測或擬制之方法，為裁判基礎（最高法院40年度臺上字
    第86號判例參照）。另認定犯罪事實所憑之證據，雖不以直
    接證據為限，間接證據亦包括在內；然而無論直接或間接證
    據，其為訴訟上之證明，須於通常一般之人不致有所懷疑，
    而得確信其為真實之程度者，始得據為有罪之認定，倘其證
    明尚未達到此一程度，而有合理之懷疑存在時，即無從為有
    罪之認定，亦有最高法院76年度臺上字第4986號判例可資參
    照。經查：
  (一)、程序問題：
      按依修正後刑事訴訟法施行法第7條之3規定：「中華民國
      92年1 月14日修正通過之刑事訴訟法施行前，已繫屬於各
      級法院之案件，其以後之訴訟程序，應依修正刑事訴訟法
      終結之。但修正刑事訴訟法施行前已依法定程序進行之訴
      訟程序，其效力不受影響。」而92年2月6日修正公布之刑
      事訴訟法，業於同年9月1日施行，本件係於89年1月6日修
      正刑事訴訟法施行前繫屬於原審法院，此有原審法院收文
      章蓋於台灣桃園地方法院檢察署89年1月6日桃檢楠莊字第
      18186號送審函可稽（原審卷第1頁）。本件引用證人甲○
      、乙○○、蔣雅倫警詢及檢察官之偵訊筆錄，均係修正刑
      事訴訟法施行前依當時之法定程序所製作取得之證據，其
      證據能力不因修正刑事訴訟法實施而受影響，合先敘明。
  (二)、關於被告丙○○並無起訴書犯罪事實所指「販賣」（賣出
      ）第二級毒品安非他命之犯行部分
      本件檢察官認被告丙○○與綽號阿福之男子共同基於概括
      之犯意，連續在不詳地點「販賣」（賣出）第二級毒品安
      非他命與代號「旺」、「小妹」、「志強」等吸食者，認
      被告丙○○有意圖營利而「賣出」第二級毒品安非他命犯
      行，然被告丙○○堅決否認有何「賣出」第二級毒品安非
      他命予代號「旺」、「小妹」、「志強」之犯行，經查：
  １、按「事實之認定，應憑證據，如未能發現相當證據，或證
      據不足以證明，自不能以推測或擬制之方法，為裁判基礎
      。」最高法院40年度臺上字第86號著有判例。經查：檢察
      官於起訴書記載：「本件扣案之安非他命重計250.2 公克
      ，其數量顯已超過個人施用之量，且被告同時持有電子秤
      、大批分裝袋以及鉅額現金，苟非有販賣情事，又豈會同
      時持有各該物品？」云云，對於被告如何意圖營利？於何
      時、何地，以何種價格，以如何方法賣出第二級毒品安非
      他命予代號「旺」、「小妹」、「志強」之事實，均未指
      出證明之方法，起訴書顯係以推測或擬制之方法，推論被
      告涉有販賣（賣出）第二級毒品安非他命，尚有未合。
  ２、況：按刑事訴訟法第156條第2項原規定：被告之自白不得
      作為有罪判決之唯一證據，仍應調查其他必要之證據，以
      察其是否與事實相符。其立法意旨乃在防範被告自白之虛
      擬致與事實不符，故對自白在證據上之價值加以限制，明
      定須藉補強證據以擔保其真實性。又利用共同被告之共犯
      或非共同被告之共犯之自白或其他不利於己之陳述，為認
      定被告犯罪之證據，不特與利用被告自己之自白作為其犯
      罪之證明同有自白虛偽性之危險，亦不免有嫁禍於被告而
      為虛偽供述之危險，自亦不得以其自白或不利於己之陳述
      以察其是否與事實相符，並非絕對可由法院自由判斷該共
      犯之自白之證明力，因而92年2月6日修正公布之刑事訴訟
      法第156條第2項規定：「被告或共犯之自白，不得作為有
      罪判決之唯一證據，仍應調查其他必要證據，以察其是否
      與事實相符」。又犯毒品危害防制條例第4條第1 項至第4
      項、第5條第1項至第4項前段、第6條第1項至第4 項、第7
      條第1項至第4項、第8條第1項至第4項、第10條或第11 條
      第1、2項之罪，供出毒品來源，因而破獲者，得減輕其刑
      ，同條例第17條定有明文，則施用毒品之人，如供出毒品
      來源因而破獲，既得藉以邀求寬典減輕其刑，為擔保其所
      為不利於對向共犯之陳述之真實性，尤應有足以令人確信
      其陳述為真實之補強證據，始得據為不利被告之認定。」
      最高法院93年度台上字第6859號判決採同一見解。在有施
      用毒品者指認販賣毒品之人時，該指認者之陳述是否屬實
      ，為擔保其所為不利於對向共犯之陳述之真實性，尤應有
      足以令人確信其陳述為真實之補強證據，始得據為不利之
      認定，本件並無代號「旺」、「小妹」、「志強」之指證
      ，又如何證明被告丙○○有賣出第二級毒品安非他命予代
      號「旺」、「小妹」、「志強」之犯行？
  ３、至於本案雖有疑似販毒之帳冊扣案在卷，被告亦供承有登
      載之情形，惟其辯稱：帳冊為「阿福」所有，他玩十三張
      ，要伊幫忙填幾個代號，要記帳是輸贏的記錄而已（見本
      院前審卷第27頁、41頁、123 頁、本院卷第14頁、87頁）
      ，且觀扣案之帳冊，雖有人名、阿拉伯數字之記載，惟所
      有人名、阿拉伯數字後面並無毒品重量單位公克、公斤之
      記載，亦無金額之記載，有扣案之帳冊可稽（帳冊影本附
      於偵卷第21至23頁），參諸所謂帳冊係從事商業活動者為
      控管其販入、賣出物品之數量及有助於追索欠款之記載，
      其內容至少應有每次賣出之數量、價格及購買者之姓名。
      上開帳冊之記載內容，顯難以控管毒品之數量並無利於追
      索欠款，該帳冊是否確為販賣毒品之記載，即有疑義，尚
      難以該帳冊之記載，即認被告有多次賣出毒品之犯行。
  ４、再者，本件查扣甲基安非他命11包、電子秤1個、計算機1
      臺、分裝空袋730 個所在之房屋為被告之女友乙○○出面
      於88年11月19日訂約承租，同年月25日進住之生活起居處
      所，此雖據證人即房東蔣雅倫於警局陳明，並有房屋租賃
      契約書影本附卷可稽（均見本院前審卷第60至61頁）。惟
      本案警察人員所搜索查獲毒品之房間為綽號「阿福」之人
      所使用，上開扣案毒品等物亦為「阿福」所有乙節，已據
      被告於警訊、偵查、原審、本院前審及本院審理中供述明
      確（見偵查卷第6頁、7頁反面、40頁反面、原審卷第78頁
      反面、本院前審卷第26至27頁、本院卷第15頁），且經證
      人乙○○於警局、檢察官偵查、本院前審調查時均證陳：
      扣案之甲基安非他命11包、電子秤1個、計算機1臺、分裝
      空袋730 個係「阿富」（亦有載為「阿福」）所有，該房
      間是「阿福」（亦有載為「阿富」）所住等語屬實（見偵
      查卷第16頁正、反面、40頁反面、本院前審卷第122至123
      頁）；另就「阿福」是否確有其人乙節，證人甲○於偵查
      中亦證稱：「阿福」本名不知道，被告無介紹，我見過三
      次（見偵查卷第41頁），嗣於原審中經隔離訊問時證稱：
      88年12月6 日警方查獲時我在現場，我去準備打牌，還在
      等「阿福」（於查獲二、三日前和「阿福」打過牌）。查
      獲那天早上8 點多到謝家，被告及其太太（乙○○）在家
      ，「阿福」並不在，約2 小時後警方就過來了，警方查獲
      時從房間查到的毒品是阿福的房間（因以前玩牌時阿福由
      該房間進出），我只知道他在裡面的房間內住等語（見原
      審卷第57至58頁），復於本院前審中亦證稱：毒品等物在
      「阿福」房間找到的，因被告住在左邊房間，但東西是在
      右邊房間找到的、被告家共三個房間，被告及他女友、「
      阿福」各住一間，安非他命是在阿福房間找到的等語（見
      本院前審卷第143頁、154頁），於本院更一審審理中再證
      陳：確實有「阿福」這個人，警察去搜索時是去搜「阿福
      」的房間，當天我去找被告，我在客廳坐，警察來了要搜
      索房間，將我及被告按在地下，乙○○也在現場，警察就
      去搜「阿福」房間搜出錢及毒品，（如何知道該房間是阿
      福的？）我去時都看到「阿福」從那個房間走出來。被告
      的房間在客廳的左邊，「阿福」房間要再走進去一點，警
      察搜索東西出來時，我有見到等語（見本院卷第85頁），
      佐以證人甲○、乙○○及被告丙○○三人分別於原審及本
      院前審當庭所繪之查獲現場房間位置簡圖所示（見原審卷
      第62頁、本院前審卷第127至128頁、146頁），被告與乙
      ○○之房間均在房屋左方，而「阿福」房間則係於房屋右
      方，確位於房屋之較深處，而與證人甲○之上開證述互核
      一致，足徵「阿福」係確有其人，且本件查獲扣案物品確
      係自「阿福」使用之房間起獲等情，應非子虛。準此，本
      件扣案之甲基安非他命11包、電子秤1個、計算機1臺、分
      裝空袋730 個，既係自綽號「阿福」之人使用之房間內起
      獲，自難遽而認定上開扣案物品為被告丙○○所有或持有
      ，而認被告涉有販賣毒品之犯行。
  ５、又證人甲○雖於警局證稱：扣案甲基安非他命11包、電子
      秤1個、計算機1臺、分裝空袋730 個係被告所有等語（見
      偵查卷第12頁反面、第13頁），然其已於原審審理時證陳
      ：「（為何你明知查得（之物）是自阿福房間，為何警局
      時說是謝的？）因為警方要我如此說的。」等語（見原審
      卷第58頁反面），嗣於本院前審時證稱：「（你在警察局
      時為何說安非他命是被告的？）警察要刑求我，不得已才
      說是丙○○的」（見本院前審卷第155 頁），益見證人甲
      ○於警局之證述，顯有瑕疵可指，自非可採。至被告於原
      審訊問時，就「阿福」之外貌特徵、口音隔離訊問被告，
      被告供稱：「170 幾公分，胖胖的、稍黑、未載眼鏡，看
      起來像山地人、操國語」（見原審卷第59頁正面），與證
      人甲○於原審證述：「高170 （公分）、胖胖的、平地人
      、閩南人、蓄髮」（見原審卷第6 頁正面）、「胖胖的、
      臉白白的、未載眼鏡、理平頭、平日交談以閩南語交談、
      約170 公分」（見原審卷第58頁正面），於本院審理中證
      陳「阿福約170 幾公分，皮膚不黑不白，與他聊天都是說
      台語，短髮，有時用台語有時用國語」等語（見本院卷第
      85頁），渠二人就「阿福」之外貌特徵、口音供述，或有
      出入，然就他人外貌特徵及口音之感覺，本涉及個人主觀
      意識及特點陳述是否周全而有所差異，亦難執此即認「阿
      福」為虛構之人，而為不利於被告之認定。
  ６、況搜索房間時查扣之現金44萬3千元、支票2 張、便條紙1
      本，被告均否認為其所有（見原審卷第79頁），研磨機則
      係證人乙○○所有（見偵查卷第16頁），復無從證明各該
      證物與本案賣出甲基安非他命有何關聯，亦難以之認定被
      告確有賣出第二級毒品甲基安非他命予代號「旺」、「小
      妹」、「志強」等吸食者之事實。
  ７、此外，亦查無其他積極之證據足認被告丙○○確有如起訴
      書所指前揭意圖販賣（賣出）毒品營利，而與「阿福」基
      於犯意聯絡，而共同持有上開扣案毒品，並販賣（賣出）
      第二級毒品安非他命予代號「旺」、「小妹」、「志強」
      之犯行，自難率以刑事罪責相繩。
  (三)、本件扣案之甲基安非他命11包等物，既非被告丙○○所持
      有，除難認涉有販賣毒品之犯行外，亦與「意圖販賣而持
      有第二級毒品」或「單純持有第二級毒品」之罪嫌無涉，
      附此敘明。
  (四)、此外，亦查無其他積極之證據足認被告丙○○確有檢察官
      所指前揭意圖販賣毒品營利，而與「阿福」基於犯意聯絡
      ，共同持有上開扣案毒品，並賣出予代號「旺」、「小妹
      」、「志強」之事證，自難率以刑事罪責相繩。且按刑事
      訴訟法第161條已於民國91年2月8日修正公布，其第1項規
      定：檢察官就被告犯罪事實，應負舉證責任，並指出證明
      之方法。因此，檢察官對於起訴之犯罪事實，應負提出證
      據及說服之實質舉證責任。倘其所提出之證據，不足為被
      告有罪之積極證明，或其指出證明之方法，無從說服法院
      以形成被告有罪之心證，基於無罪推定之原則，自應為被
      告無罪判決之諭知，最高法院92年台上字第128 號著有判
      例。本件於本院調查審理時，修正之刑事訴訟法關於舉證
      責任之規定，已經公布施行，檢察官仍未提出適合於證明
      犯罪事實之積極證據，並說明其證據方法與待證事實之關
      係；而本院對於卷內訴訟資料，復已逐一剖析，參互審酌
      ，仍無從獲得被告「賣出第二級毒品」之有罪之心證，本
      件既不能證明被告犯罪，自應為被告無罪之諭知。
  (五)、原判決認被告丙○○向不詳之人「販入」第二級毒品安非
      他命之犯行，固非無見，惟查：
  １、按刑事審判採彈劾（訴訟）主義，案件須經起訴，繫屬於
      法院，對法院發生訴訟關係，法院始有審判之職權；法院
      對於未經起訴之犯罪，除認為與已起訴之犯罪有審判不可
      分之關係外，不得加以審判。所謂審判不可分，係指未經
      起訴之犯罪事實，與已經起訴之犯罪事實同屬於單一刑罰
      權之範圍，應為單一之訴訟客體，在裁判上不能分割而言
      。故就單一性案件犯罪事實之一部起訴者，其效力及於全
      部，法院應就全部事實合一審判。此即刑事訴訟法第 267
      條規定之意旨。惟起訴之事實如經法院認定為不能證明被
      告犯罪，即與未經起訴之犯罪事實無單一性不可分關係可
      言；而該未經起訴之犯罪事實，法院對之既無訴訟關係存
      在，自不得加以裁判，否則即有同法第379 條第12款所稱
      「未受請求之事項予以判決」之違法。復按販賣毒品罪，
      不以販入之後，復行賣出為必要，只須意圖營利而販入或
      賣出，有一於此，犯罪即應成立，最高法院92年台上字第
      7046號、92年台上字第5920號判決均採同一見解。是被告
      若以轉賣營利為目的，而有向他人「販入」或「賣出」毒
      品之一者，即構成販賣毒品既遂罪，被告主觀上是否具有
      轉賣營利之目的，及客觀上有無向他人「販入毒品」或「
      賣出毒品」之事實，即為上開罪名成立之重要構成要件。
      而意圖營利而「販入毒品」或「賣出毒品」，有其一之行
      為，雖均可成立毒品危害防制條例第4 條之販賣毒品罪，
      然「販入毒品」與「賣出毒品」之行為，究屬不同之行為
      態樣及犯罪構成要件，顯無上開所述有何審判不可分之關
      係。
  ２、經查：本件檢察官起訴書所記載之「犯罪事實」，係被告
      丙○○與綽號阿福之男子共同基於概括之犯意，連續在不
      詳地點「販賣」（賣出）第二級毒品安非他命與代號「旺
      」、「小妹」、「志強」等吸食者，認被告丙○○有意圖
      營利而「賣出」第二級毒品安非他命之犯行，然如前所述
      ，並無證稱足以證明被告丙○○確實有「賣出」第二級毒
      品安非他命之犯行。起訴之事實（賣出第二級毒品）既經
      本院認定為不能證明被告犯罪，即與未經起訴之犯罪事實
      （「販入」第二級毒品）並無單一性不可分關係可言；而
      該未經起訴之犯罪事實（「販入」第二級毒品），法院對
      之既無訴訟關係存在，自不得加以裁判，否則即有同法第
      379條第12款所稱「未受請求之事項予以判決」之違法。
  ３、本件原審判決雖認被告丙○○不成立「賣出第二級毒品安
      非他命」之犯行，竟就檢察官未起訴之被告涉有「販入第
      二級毒品安非他命」之犯行，遽為判決，自有「未受請求
      之事項予以判決」之違法。
五、原審未察，遽認被告成立「意圖營利，而『販入』第二級毒
    品安非他命」之販賣第二級毒品罪，並就起訴事實部分，於
    理由內敘明「不另為無罪之諭知」，均有違誤，被告上訴意
    旨，指摘原判決不當，為有理由，自應由本院將原判決予以
    撤銷改判，並另為被告無罪之諭知，以臻妥適。
六、至扣案之甲基安非他命11包（實際毛重貳佰肆拾柒點玖壹公
    克），經檢驗結果確屬甲基安非他命，毛重多達247.91公克
    （起訴書載為毛重250.2公克，惟經行政院衛生署管制藥品
    管理局檢驗結果實際毛重247.91公克），此有行政院衛生署
    管制藥品管理局檢驗成績書一紙（見原審卷第67至68頁）可
    稽，被告所涉犯罪雖經為本院無罪之諭知，惟屬毒品違禁物
    品，宜由檢察官另行聲請單獨宣告沒收（最高法院78年臺第
    72號判例意旨參照 ），另扣案之大麻1包、海洛因11包、吸
    食器1組、酒精燈1個、削尖吸管1 支等物，檢察官已於另案
    施用毒品案件中加以處理，併此敘明。
據上論斷，應依刑事訴訟法第369條第1項、第301條第1項，判決
如主文。
本案經檢察官黃東焄到庭執行職務。
中　　華　　民　　國　　94　　年　　10　　月　　27　　日
　　　　　　　　　刑事第二庭審判長法　官  蔡  長  溪
　　　　　　　　　　　　　　　　　法　官  陳  春  秋
　　　　　　　　　　　　　　　　　法　官  林  俊  益
以上正本證明與原本無異。
如不服本判決，應於收受送達後10日內向本院提出上訴書狀，其
未敘述上訴之理由者並得於提起上訴後10日內向本院補提理由書
。
                                  書記官  廖  月  女
中　　華　　民　　國　　94　　年　　10　　月　　31　　日
